臺灣新竹地方法院民事判決  
110年度訴字第763號
原      告  陳英忠  
被      告  台灣自來水股份有限公司第三區管理處

法定代理人  丘宗仁  
訴訟代理人  龍其祥律師
上列當事人間回復原狀等事件，本院於民國111年2月15日辯論終
結，判決如下：
    主  文
原告之訴駁回。
訴訟費用由原告負擔。
    事實及理由
壹、程序方面
    按訴狀送達後，原告不得將原訴變更或追加他訴，但請求之
    基礎事實同一、擴張應受判決事項之聲明者，不在此限，民
    事訴訟法第255條第1項第2款、第3款分別定有明文。查原告
    於起訴時訴之聲明為：㈠被告應將坐落新竹縣○○鎮○○○段0000
    00地號、面積約90平方公尺土地（下稱系爭土地）恢復原有
    之地形地貌後，將土地交還予原告耕作；㈡被告應賠償原告
    農業損失。惟其上開聲明並非完足、明瞭，嗣於訴訟進行中
    迭經變更，最終訴之聲明為：㈠被告應給付對告修復耕地工
    程費用新臺幣（下同）1,004,498元；㈡被告應給付原告清除
    管線工程費用360,000元；㈢被告應給付原告毀損果樹之損害
    270,000元；㈣被告應返還無權占有系爭土地之不當得利99,4
    50元（見本院卷第119頁），核其所為，均係基於被告無權
    占有系爭土地之相同事實而為請求，且金錢給付部分則屬擴
    張應受判決事項之聲明，揆之首揭規定，尚無不合，應予准
    許。
貳、實體方面
一、原告主張：
　㈠被告前於民國89年間於其坐落新埔鎮黃梨園段1185地號土地
    上興建「照門300噸配水池」，又為通行及輸送自來水，未
    經原告同意即無權占用系爭土地鋪設5公尺寬之水泥路面（
    下稱系爭水泥路），並於路面下埋設自來水管線（下稱系爭
    管線），同時砍伐原告所有之桶柑樹27株，爰依民法所有物
    返還請求權、侵權行為及不當得利等規定，請求被告回復原
    狀返還土地及賠償原告所受損害：⒈系爭土地遭被告挖掘鋪
    設水泥道路，為回復耕地之原狀，估算其修復工程所需費用
    為1,004,498元。⒉被告於系爭水泥路下埋設系爭管線，占用
    面積前經竹北地政事務所測量結果為90平方公尺，為清除系
    爭管線，所需工程費用估算為36萬元。⒊被告當初因為鋪設
    系爭水泥路，砍伐原告之桶柑樹27株，造成農業損失，以每
    株年產量約130台斤，每台斤市價35元計算，5年期間之損失
    已達614,250元，原告請求27萬元之賠償。⒋被告無權占用系
    爭土地90平方公尺，致原告受有相當於租金之損害，以每平
    方公尺公告現值1,300元及年息17%計算，被告應返還自本件
    起訴狀繕本送達被告起回溯5年內占用系爭土地之不當得利
    價額99,450元。⒌合計上開原告所受損害之金額為1,733,948
    元。
　㈡並聲明：被告應給付原告1,733,948元。
　⒈被告應給付原告修復耕地工程費用1,004,498元。
　⒉被告應給付原告清除管線工程費用360,000元。
　⒊被告應給付原告毀損果樹之損害270,000元。
　⒋被告應返還原告無權占有系爭土地之不當得利99,450元。
二、被告則以：系爭水泥路係新埔鎮公所將既有之泥土路加鋪水
    泥路面，供民眾通行之用，並非被告所鋪設，被告對之並無
    處分權能；而被告僅在新埔鎮公所鋪設水泥路面時，依86年
    2月13日協調會會議紀錄結論(五)，將管線埋設於道路之下
    ，供應新埔鎮鹿鳴、照門地區附近居民之飲用自來水。又被
    告埋設自來水管線，係依據自來水法第61-2條規定，並非無
    權占有，且被告依自來水公司使用土地爭議補償裁量準則第
    7條規定補償，縱原告不同意，亦不因而成為無權占有等語
    ，資為抗辯。並聲明：原告之訴駁回。
三、得心證之理由：
　㈠查系爭土地原屬新竹縣○○鎮○○○段○○○○段000000地號，於103
    年10月31日重測後編定為黃梨園段1186地號，原告為該土地
    之共有人，嗣經本院於108年11月15日以108年度竹北簡字第
    66號判決分割，由原告分得系爭土地部分，並於110年6月7
    日完成分割登記。又系爭土地上鋪設有寬約5公尺之系爭水
    泥路面，路面下有被告約於86年2月13日至89年7月間所埋設
    之照門300噸配水池管線，面積為90平方公尺，兩造因系爭
    管線爭議進行協議，被告擬補償被告8,775元，惟原告不同
    意等情，有地籍異動索引、上開民事判決書、86年2月13日
    新竹縣新埔鎮照門配水池用地協調會紀錄（下稱86年2月13
    日協調會紀錄）、109年10月19日新埔鎮照門300噸配水池管
    線占用私有土地協調會會議紀錄（下稱109年10月19日協調
    會紀錄）及照片等件為證，並經本院調取另案本院106年度
    竹北簡字第321號返還土地事件卷宗核閱，復未為兩造爭執
    ，堪認為真實。
　㈡按當事人主張有利於己之事實者，就其事實有舉證之責任，
    民事訴訟法第277條前段定有明文。次按以無權占有為原因
    ，請求返還土地者，占有人對土地所有權存在之事實無爭執
    ，而僅以非無權占有為抗辯者，土地所有權人對其土地被無
    權占有之事實無舉證責任，占有人自應就其取得占有係有正
    當權源之事實證明之。本件原告主張被告未經同意即無權占
    有系爭土地，並鋪設水泥路面、埋設管線及毀損果樹，故應
    負損害賠償責任與返還占用系爭土地之不當得利等情，惟被
    告以前開情詞置辯，否認部分占有事實（指水泥路面部分）
    及非屬無權占有（指埋設管線部分），是依前開說明，原告
    仍須就被告有以鋪沒水泥路面之行為無權占用系爭土地負舉
    證之責；而被告亦應就占有系爭土地埋設管線之合法權源負
    舉證之責。又按因故意或過失，不法侵害他人之權利者，負
    損害賠償責任，民法第184條第1項前段定有明文，主張依侵
    權行為之法律關係請求損害賠償之人，必須就侵權行為之成
    立要件負舉證責任。
　㈢就系爭土地上所鋪設之水泥路面部分：
　　原告主張被告未得其同意即在系爭土地上開山挖路、鋪設寬
    約5公尺、面積90平方公尺之水泥路面等語，被告則抗辯該
    水泥路面係新埔鎮公所鋪設，非被告所為，故無處分權能，
    原告應不得請求被告回復原狀云云。經查，遍觀卷內原告所
    提證據，均無法證明水泥路面係被告所鋪設，是原告就此項
    有利於已之事實，尚屬無法證明，依前述舉證責任分配之原
    則，即難認為真實而可採。準此，原告請求被告賠償水泥路
    面刨除、施做防土牆及回復耕地所需工程費用1,004,498元
    ，洵屬無據，無從准許。
　㈣就系爭土地下所鋪設之管線部分：
　⒈按所有人於法令限制範圍內，得自由使用、收益、處分其所
    有物，並排除他人之干涉，固為民法第765條所明定；惟所
    有人行使其占有、使用、收益、處分、及排除他人干涉等權
    能，仍應於法令限制之範圍內始得自由為之，土地所有權人
    於該限制範圍內不得主張所有權受侵害而請求排除之。又土
    地所有權，除法令有限制外，於其行使有利益之範圍內，及
    於土地之上下，民法第773條前段亦定有明文，換言之，法
    令對於土地所有權之限制，亦及於土地之上下。次按「自來
    水事業於必要時，得在公私土地下埋設水管或其他設備，工
    程完畢時，應恢復原狀，並應事先通知土地所有權人或使用
    人」，為102年1月16日修正公布前之自來水法第52條所定，
    此為保障公共利益，對於所有權行使法令限制之一種，土地
    所有人對於必要時在其地下埋設水管或其他設備，自有容忍
    之義務，不能主張排除，且自來水事業施工之前並無須事先
    經土地所有權人之同意（最高法院88年度台上字第2819號民
    事判決可參）。故自來水事業依自來水法在私人土地埋設管
    線及設備，非無法律依據，該設置行為係屬依法行使權利，
    且其目的在增進公共福利，乃法令對土地所有權行使所定之
    限制，土地所有權人負有容忍之義務，其於該限制範圍內自
    不得主張係無權占用土地，請求排除侵害。
　⒉查埋設於系爭土地下之管線係被告約於86年間至89年間，為
    供應新埔鎮鹿鳴、照門地區居民之自來水，在坐落新埔鎮黃
    梨園段1185地號土地上設置配水池，並配合現有道路拓寬工
    程施工在系爭土地埋設管線等情，為被告所陳，並有86年2
    月13日協調會紀錄為佐，依上開規定，自來水事業於必要時
    ，在公私土地下埋設水管或其他設備，並無須事先經土地所
    有權人之同意，則被告為供應鹿鳴、照門地區居民自來水使
    用之必要，在系爭土地下埋設管線，其設置行為係屬依法行
    使於法並無不合，自非屬無權占有系爭土地。且被告於系爭
    土地供通行使用之水泥地下埋設管線，尚難謂對原告就系爭
    土地之使用、收益、管理等所有權行使有何妨害之處，堪認
    被告在系爭土地地面下埋設管線，乃擇其損害最少之處所及
    方法為之，倘依原告之請求將管線移除，恐使附近用戶無水
    可用，基於所有權之社會化，系爭土地實有供接自來水管線
    之必要，原告行使土地之所有權，本應受合理限制，原告基
    於所有權之物上請求權法律關係，主張被告應將系爭土地下
    所埋設之系爭管線移除，自屬無據，則其請求所需工程費用
    ，亦不應准許。
　㈤就毀損果樹部分：
　　原告固主張因被告鋪路設管線而將其所有之桶柑樹27株砍伐
    ，每株果樹年產量約130台斤，每台斤市價約35元，計算5年
    之農業損失已達614,250元，因此請求被告賠償270,000元等
    語。惟原告對於被告有不法之侵權行為，未見有何具體之舉
    證，又對於損害之發生及其數額，亦未提出任何證明以實其
    說，依前述舉證責任分配之原則，無從認定被告有毀損原告
    果樹之不法行為存在，原告請求270,000元之侵權行為損害
    賠償，要件尚有不符，應不得准許。
　㈥就返還不當得利部分：
　⒈按無法律上原因而受利益，致他人受損害者，應返還其利益
    ，民法第179條定有明文。而無權占有他人之土地，可能獲
    得相當於租金之利益亦為社會通常之觀念（最高法院61年台
    上字第1695號判決意旨參照）。本件被告占用系爭土地埋設
    系爭管線為依法有權占用，非屬無權占有，業如前述，則原
    告請求被告返還99,450元之不當得利，即屬無據。
　⒉至自來水法第53條原規定：「前條使用公私土地，應擇其損
    害最少之處所及方法為之，如有損害，應按損害之程度予以
    補償，其有爭議時，由主管機關會商有關機關核定之。」；
    嗣於102年1月16日修正公布規定：「前條使用公、私有土地
    ，應擇其損害最少之處所及方法為之，如有損害，應按損害
    之程度予以補償。前項處所、方法選擇及補償如有爭議時，
    自來水事業、土地所有權人或使用人得報請直轄市、縣（市
    ）主管機關核定之。前項爭議補償之裁量基準，由中央主管
    機關定之。第二項補償核定且償金發放或提存完成後，土地
    所有權人或使用人不得拒絕自來水事業或直轄市、縣（市）
    政府之使用。自來水事業並得請求直轄市、縣（市）政府協
    助使用之。」，並訂定自來水工程使用土地爭議補償裁量準
    則，於第7條明文「使用公、私有土地，其第5條第1款（即
    埋設管渠或其他設備應支付之土地補償費）之土地補償費以
    埋設物投影面積之1.5倍，按施工開始當年期土地公告現值
    百分之5計算，一次發給土地所有權人」。亦即自來水事業
    在該公、私有土地下所埋設之水管或其他設備，應以損害最
    少之處所、方法為之，如有損害時，應按其程度賠償，有爭
    議時，則應由行政主管機關核定之。本件兩造既經協調，無
    法達成補償之協議，有109年10月19日協調會紀錄在卷為憑
    ，原告自應依上開法令之規定，向新竹縣政府（自來水法第
    2條）請求核定補償（非損害賠償），而被告既未循上述規
    定請求救濟，其逕行起訴請求賠償損害，於法不合，無從准
    許。
　㈦從而，原告本件之請求，關於被告給付系爭水泥路面回復原
    狀所需費用部分，原告未能舉證系爭水泥路面為被告所鋪設
    而應予回復原狀及負返還責任，故不可採；關於清除系爭管
    線之費用部分，則因被告係屬依法有權占用系爭土地而非有
    據；關於毀損果樹之農業損失部分，原告無法就請求損害賠
    償之成立要件負舉證責任，自難准許；關於無權占有之不當
    得利部分，亦因被告非無權占有及原告請求損失補償之程序
    不符法定程序，而無可採取。
四、綜上所述，原告基於民法物上請求權、侵權行為及不當得利
    等法律關係，請求被告給付將系爭水泥路回復耕地之費用1,
    004,498元、清除系爭管線之費用360,000元、毀損果樹之損
    害270,000元及返還無權占有系爭土地之不當得利99,450元
    ，合計1,733,948元，為無理由，應予駁回。
五、本件事證已臻明確，兩造其餘攻擊或防禦方法及所提證據，
    經本院斟酌後，核與判決結果不生影響，爰不予逐一論駁，
    併此敘明。
六、訴訟費用負擔之依據：民事訴訟法第78條。　　
中　　華　　民　　國　　111 　年　　3 　　月　　11　　日
                  民事第二庭    法　官  彭淑苑
以上正本係照原本作成。
如對本判決上訴，須於判決送達後20日內向本院提出上訴狀。
如委任律師提起上訴者，應一併繳納上訴審裁判費。
中　　華　　民　　國　　111 　年　　3 　　月　　11　　日
                                書記官  林琬茹